【裁判字號】    94,上更(一),18
【裁判日期】    950404
【裁判案由】    損害賠償
【裁判全文】
臺灣高等法院臺中分院民事判決        94年度上更(一)字第18號
上  訴  人  丙○○
上  訴  人  甲○○
上  訴  人  己○○
共      同
訴訟代理人  謝英吉律師
上  訴  人  丁○○
被  上訴人  戊○○○○○○
訴訟代理人  武燕琳律師
複  代理人  乙○○
上列當事人間請求損害賠償事件，上訴人對於中華民國91年12月
13日臺灣臺中地方法院91年度第2513號第一審判決提起上訴，經
最高法院第一次發回更審，本院於95年3月21日言詞辯論終結，
判決如下：
    主      文
原判決關於命(一)上訴人丙○○、甲○○、己○○連帶給付被上訴
人之金額於超過新臺幣壹佰伍拾捌萬壹仟貳佰參拾元本息部分、
及該部分假執行之宣告；及(二)上訴人丙○○、丁○○連帶給付被
上訴人之金額於超過柒拾玖萬零陸佰拾伍元本息部分，及該部分
假執行之宣告；以及(三)訴訟費用除確定部分外之裁判，均廢棄。
上開(一)、(二)項廢棄部分，被上訴人於第一審之訴及假執行之聲請
均駁回。
上開命給付部分，任一上訴人為給付者，其餘上訴人就其給付之
範圍同免給付之義務。
被上訴人其餘上訴駁回。
第一、二審訴訟費用除已確定部分外，由上訴人丙○○、甲○○
、己○○連帶負擔四十分之十八；由丙○○、丁○○連帶負擔四
十分之九，餘由被上訴人負擔。
    事實及理由
一、被上訴人基於共同侵權行為法律關係起訴，請求上訴人丙○
    ○、甲○○、己○○與原審共同被告丁○○連帶賠償其損害
    ，經原審判命上訴人丙○○應分別與其父母甲○○、己○○
    、及與丁○○連帶賠償被上訴人之損害，如其中一人已為全
    部或一部給付，其餘各人就該部分同免給付之義務後，僅上
    訴人丙○○、甲○○、己○○提起上訴，提出非基於其個人
    關係之抗辯為有理由，其訴訟標的對於原審共同被告之各人
    必須合一確定，依民事訴訟法第五十六條第一項第一款規定
    ，上訴之效力應及於其餘未提起上訴之丁○○，爰將之併列
    為上訴人，合先敘明。
二、上訴人丁○○經合法通知無正當理由，未於言詞辯論期日到
    場，核無民事訴訟法第三百八十六條各款所列情形，爰依被
    上訴人之聲請，由其一造辯論而為判決。
三、被上訴人起訴主張：上訴人丁○○於民國九十年二月二十八
    日凌晨一時四十分許，駕駛車號S二－四八八七號自小客車
    ，沿台中縣霧峰鄉往台中方向行駛，途經台中縣大里市○○
    路與西湖路口時，原應注意行車應按速率限制規定行駛，並
    注意經過閃光黃燈號誌之路口時應減速接近，注意安全，小
    心通過；依當時情形應注意能注意無不能注意之情形，上訴
    人丁○○竟疏未注意，在時速限制五十公里之道路竟未減速
    以六十公里時速行駛，適上訴人丙○○騎乘車號obw－三一
    六號重機車後載被上訴人，由對向沿行人穿越道行駛於外線
    車道，上訴人丙○○穿越幹線前，應注意閃光紅燈表示停車
    再開、及行經交叉路口時應先停止，讓幹道車優先通行後認
    為安全時，方得續行，而依當時情形應注意能注意而無不能
    注意之情形，上訴人丙○○竟疏未注意貿然通過，兩車因而
    發生互撞，致被上訴人自機車後座飛出摔落地面，受有脾臟
    破裂出血而須切除、左側脛骨腓骨骨折、左鎖骨骨折、左股
    骨骨折、及左顴骨骨折等重傷害。上訴人丁○○、丙○○上
    開之過失與被上訴人受有傷害間顯有直接因果關係，其等不
    法行為侵害被上訴人之權利，爰依民法第一百八十四條第一
    項前段、第二項，第一百八十五條第一項前段、及第一百九
    十一條之二規定，上訴人自應負連帶賠償其減少勞動能力之
    損害、看護費用、交通費用、增加生活上需要費用、及精神
    慰撫金，總計新台幣（下同）五百零二萬零八百八十五元、
    及自起訴狀繕本送達翌日起算之法定遲延利息等語。
四、上訴人丙○○、甲○○、己○○則以：上訴人丙○○與被上
    訴人為朋友關係，上訴人丙○○於當日騎乘機車搭載被上訴
    人，係應被上訴人之要求而所為，依學說上「好意施惠原則
    」，應有民法第二百二十七條過失相抵規定之適用，自應減
    輕賠償責任。又上訴人甲○○、己○○則以：其等於平日即
    對上訴人丙○○促其騎車小心，並無未盡監督注意義務之情
    等語置辯。
五、經本院前審判決：(一)上訴人丙○○、甲○○、己○○連帶給
    付被上訴人二百八十萬六千三百八十五元暨法定遲延利息。
    (二)上訴人丙○○、丁○○連帶給付被上訴人一百四十萬三千
    一百九十三元暨法定遲延。(三)上開給付，任一上訴人為給付
    者，其餘上訴人就其給付之範圍同免給付之義務。被上訴人
    就其逾上開請求部分，未據其聲明不服，則被上訴人就其敗
    訴部分，已告確定。而上訴人丙○○、甲○○、己○○則僅
    對原審及本院前審命連帶給付減少勞動能力損害一百六十萬
    元本息部分（此部分一、二審均判決上訴人應連帶給付被上
    訴人二百二十一萬四千四百七十四元，上訴人對此命賠償之
    金額中之一百六十萬元不服【見最高法院卷第24、30頁記載
    、及本院卷第32、33頁筆錄】)，意即僅同意給付六十一萬
    四千四百七十四元）提起第三審上訴，其餘命賠償之項目及
    金額，則未據不服，經最高法院就上開減少勞動能力部分發
    回本院，則本院審判之範圍僅限於上開發回更審部分，先予
    敘明。
六、上訴人丁○○經合法通知，未於準備程序、及言詞辯論期日
    到場，亦未提出書狀為任何之聲明及陳述。
七、上訴人丙○○、甲○○、己○○於本院聲明，求為判決：
    (一)原判決命上訴人丙○○、甲○○、己○○連帶給付被上訴
      人減少勞動能力之損害超過六十一萬四千四百七十四元本
      息部分，及該部分假執行之宣告；及命上訴人丙○○、丁
      ○○連帶給付被上訴人減少勞動能力之損害超過三十萬七
      千二百三十七元本息部份，及該部分假執行之宣告之裁判
      ，均廢棄。
    (二)前項廢棄部分，被上訴人第一審之訴及假執行之聲請均駁
      回。
    並補充陳述稱：
    鈞院囑託仁愛綜合醫院鑑定被上訴人目前身體狀況之殘廢等
    級及喪失或減少勞動能力之程度多寡，經仁愛綜合醫院以九
    十四年七月八日仁總字第九四０七００一八號函覆：「（黃
    邵芬）骨科部分，左股骨、脛股、索股骨折已愈合，九十一
    年四月已拔除內固定，並未達殘廢等級，但骨折造成的肌肉
    萎縮可能減損百分之十的勞動能力。」足證被上訴人於車禍
    後，肢體並無殘廢之事實，且上開診療說明書亦僅稱被上訴
    人「可能」減損百分之十之勞動能力，並未認定被上訴人之
    勞動能力確有減損。又被上訴人於本件車禍發生時係無業，
    亦非學生，其嗣雖進入建國技術學院進修部就讀，惟第一學
    期即因不及格學分達三分之二，遭學校退學，其退學後亦無
    從事任何工作，其切除脾臟後就其日後所欲從事之會統工作
    ，經仁愛綜合醫院鑑定結果，亦認依醫學文獻記載，並未述
    及脾臟切除與『會統』工作有直接影響等語，足見被上訴人
    切除脾臟並無減損勞動能力。至被上訴人主張其車禍後白血
    球量偏低，容易不適，導致工作、就學均不順利，且其因學
    歷不高，僅能找到偏體力勞動性工作，且論及婚嫁之男友因
    其家人認為被上訴人車禍後身軀殘破不堪強要兩人分離，且
    車禍後月事來潮會劇痛等情，均屬牽強附會之詞，與本件車
    禍無關。
八、被上訴人於本院聲明，求為判決：上訴駁回。
    並補充陳述稱：
    被上訴人原為大明中學資料處理科畢業，九十年間考上建國
    技術學院進修部「工業工程與管理科」，因本件車禍而肄業
    ；嗣於九十二年再度考上臺中技術學院進修部「會統科」，
    再度因病假而肄業。被上訴人因本件車禍切除脾臟，身體免
    疫力下降、容易疲勞，導致學業無法完成。被上訴人因脾臟
    切除，屬於勞保殘廢給付標準表中第九級，依前開比率表，
    被上訴人減少勞動能力應達百分之五十三點八三，在汽機車
    強制險中亦為認定第九級，被上訴人並已據此領得保險金。
    被上訴人因體力極差無法從事長時間工作，更無法繼續學業
    ，以前開比率計算被上訴人減損勞動能力，應屬恰當。另被
    上訴人確實有減少勞動能力，且比率較百分之十為高，因被
    上訴人經車禍後手術，目前無資力復健；又脾臟切除導致身
    軀造血功能、免疫功能失常、白血球量偏低、及免疫系統失
    常，經常感染疾病、容易不適，導致工作、就學均不順利。
    且被上訴人因學歷不高，縱找至工作，亦僅能找偏體力勞動
    性，而其因體力差，經常請假休息，車禍迄今無一份工作超
    過三個月。又原有論及婚嫁之男友，因其家人認為被上訴人
    車禍後「身軀殘破不堪」，強要兩人分離；於車禍發生後月
    事來潮會劇痛，經常性頭暈、天候欠佳時兩腿關節處疼痛而
    無法入眠、以及胃痛等大小毛病不斷等語。
九、查被上訴人主張其因本件車禍受有切除脾臟、及左側脛骨腓
    骨骨折、左鎖骨骨折、左股骨骨折、左顴骨骨折等傷害，而
    切除脾臟致身體免疫力下降、容易疲勞，屬勞保殘廢給付標
    準表中第九級，減少勞動能力達百分之五十三點八三，導致
    工作、就學均不順利，上訴人應連帶賠償原審及本院前審認
    定減少勞動能力之損失之二百二十一萬四千四百七十四元等
    語，惟為上訴人丙○○、甲○○、己○○所否認，並以上詞
    置辯。經本院囑託仁愛綜合醫院鑑定被上訴人目前身體狀況
    之殘廢等級、及喪失或減少勞動能力之程度多寡，經該院鑑
    定結果認定：關於骨科部分，左股骨、脛股、索股骨折已愈
    合，九十一年四月已拔除內固定，並未達殘廢等級，但骨折
    造成的肌肉萎縮可能減損百分之十的勞動能力；而關於脾臟
    破裂併出血而切除部分、依勞工保險殘廢給付標準表，適用
    第48項（喪失脾臟或一側腎臟者）等語。有該院九十四年七
    月八日仁總字第九四０七００一八號函附之診療說明書在卷
    可稽（見本院卷第58至60頁）。又被上訴人固於本件車禍發
    生時，並無職業，且當時並未在建國技術學院進修部就讀等
    情，為其所不爭（見本院卷第33頁)，惟被上訴人日後仍有
    可能從事工作，要不能據此即謂不得請求喪失或減少勞動能
    力之損失，被上訴人陳述其日後可能從事會統工作，經本院
    再囑託該院鑑定被上訴人因脾臟切除，對其日後從事之會統
    工作所喪失或減少勞動能力之程度為何，經該院以「依醫學
    文獻記載，未述及脾臟切除與『會統』工作有直接影響。」
    等語，固有該院九十四年十二月二十三日仁總字第九四一二
    ００六四號函在卷可憑（見同上卷第87、88頁）。惟按脾臟
    為人體器官之一，若遭切除，自影響人體器官之完整，並造
    成人體免疫力之減低，且脾臟可生成淋巴細胞製造抗體，因
    此脾臟能捕捉並催毀體內之寄生物，此外它還能產生白血球
    ，遇緊急狀況或疾病時可釋放出大量的紅血球，並為人體溶
    血與造血之重要器官，脾臟非不得已仍儘量予以保留等情，
    有文獻資料附於原審卷可據（見交附民卷第56頁以下）；復
    查喪失脾臟亦屬勞工保險殘廢給付標準表第48項之障害，自
    會導致傷者之勞動能力減少，仁愛醫院上開鑑定報告認脾臟
    切除與被上訴人日後從事之會統工作無直接影響一節，係忽
    略人體器官功能之完整性，自不足採。次查勞工保險條例第
    五十三條附表勞工保險殘廢給付標準表，並未附有所謂「各
    殘廢等級喪失或減少勞動能力比率表」，業經本院函行政院
    勞工委員會查明屬實，有該院九十四年七月六日勞保三字第
    ０九四００三三九七八號函在卷可稽（見本院卷第63頁），
    則該「各殘廢等級喪失或減少勞動能力比率表」，自不得為
    計算喪失、或減少勞動能力比率之標準。而按被保險人身體
    遺存障害，適合被保險人標準表之任何一項目時，按各該項
    目之殘廢等級給與之。勞工保險條例第55條第一款定有明文
    。查被上訴人受有左股骨、脛股、及索股骨折，依仁愛醫院
    鑑定並未達殘廢等級，但因骨折造成的肌肉萎縮可能減損百
    分之十的勞動能力；而脾臟切除屬勞工保險殘廢給付標準表
    第48項之障害，殘廢等級九、給付標準為280天。依上開規
    定，被上訴人骨折部分既未達到殘廢等級，則僅脾臟切除部
    分屬殘廢九級，依勞工保險條例附表勞工保險殘廢給付標準
    表，最高殘廢等級一級、給付標準為1200日，被上訴人喪夫
    脾臟屬九級殘廢、給付標準為280天，依此比例計算結果，
    被上訴人減少勞動能力應為23.33％（計算方式：280÷1200
    ＝23.3333），上訴人丙○○等三人否認被上訴人切除脾臟
    並無損及勞動能力云云，自不足採。次查被上訴人係七十一
    年六月二十六日出生，於本件車禍發生時之九十年二月二十
    八日，其為十九歲八月二日，依勞動基準法所定勞工強制退
    休之年齡為六十歲，被上訴人請求自其滿二十歲起至六十歲
    止，共計四十年，依每月最低基本工資一萬五千八百四十元
    計算，依複式霍夫曼係數，扣除中間利息後，其得請求賠償
    金為九十八萬九千三百十九元（計算方式：15,840×23.33%
    ×12×（22,309,282÷1,000,000＝989,319，角不計入）。
    則被上訴人就減少勞動能力之損失，於上開範圍之請求，自
    應予准許。
十、次查被上訴人得請求項目、及數額，已經確定部分為：(一)醫
    療費用十五萬八千四百六十九元；(二)看護費用八萬八千元；
    (三)交通費用七千元；(四)精神慰撫金八十萬元。加上上開減少
    勞動能力之損害九十八萬九千三百十九元，總計為二百零四
    萬二千七百八十八元。惟按損害之發生或擴大，被害人與有
    過失者，法院得減輕賠償金額，或免除之。於被害人之代理
    人或使用人與有過失者，準用之。民法第二百十七條第一及
    三項定有明文。上訴人丙○○騎乘重機車後載被上訴人與丁
    ○○所駕汽車，發生碰撞，導致被上訴人受有上揭之傷勢，
    已如前述。被上訴人搭乘上訴人丙○○駕駛之機車，係藉駕
    駛人載送而擴大其活動範圍，應認上訴人丙○○係被上訴人
    之使用人（最高法院七十四年台上字第一一七０號判例參照
    ）。而查本次車禍之發生，係上訴人丁○○於夜間駕駛自小
    客車，行經閃光黃燈號誌路口，未減速慢行反而超速行駛且
    未注意車前狀況，與上訴人丙○○於夜間駕駛重機車，行經
    閃光紅燈號誌路口，穿越幹道時未充分注意幹道直行車動態
    ，未讓幹道車先行，同為肇事原因。且本件經送台灣省台中
    縣區車輛行車事故鑑定委員會鑑定結果、及送台灣省車輛行
    車事故覆議鑑定委員會覆議結果，均同此認定，有各該委員
    會中縣鑑字第九○○二五六號、府覆議字第九○一七一九號
    函附卷可稽。是丁○○之過失行為與被上訴人之受傷固具有
    相當因果關係，惟被上訴人所騎乘由上訴人丙○○駕駛之機
    車，行經閃光紅燈號誌路口，穿越幹道時未充分注意幹道直
    行車動態，未讓幹道車先行，對被上訴人之傷害亦有過失，
    揆諸前揭規定，應適用過失相抵之規定。而上訴人丁○○與
    被上訴人之使用人即上訴人丙○○之過失行為，乃均為本件
    車禍肇事之原因，是就其過失責任相較，二者應各具二分之
    一之過失責任，上訴人未確實充分遵行二段左轉之規定，未
    及注意上訴人丁○○等汽車已急速駛至，仍貿然穿越幹道，
    依上開過失相抵之規定，應以被害人或其使用人之故意或過
    失行為同屬造成損害之原因時，始有其適用，但於被害人與
    其使用人之間則其無適用（最高法院著有八十一年度台上字
    第九五號判決要旨參照），則被上訴人與上訴人郭遠祝間，
    尚難以上訴人郭遠祝之過失行為，即屬被上訴人之過失行為
    ，況被上訴人對上訴人丙○○之騎車行為亦無任何之指揮監
    督情事，對於兩車之相撞，即無任何因素之介入，上訴人指
    應依好意施惠原則減輕賠償責任云云，洵屬無據。
、又按汽車駕駛人投保強制汽車責任保險，保險人依強制汽車
    責任保險法規定給付之保險金，視為加害人或被保險人損害
    賠償金額之一部分；加害人或被保險人受賠償請求時得扣除
    之。強制汽車責任保險第三十條定有明文。查被上訴人因本
    件車禍受傷已受第三強制責任險理賠給付四十六萬一千五百
    五十八元，為其所不爭，並有富邦產物保險股份有限公司
    款通知單在卷可稽（見交附民卷81頁），被上訴人此部分之
    損害既經填補，自應予以扣除，經扣除後其得請求之金額為
    一百五十八萬一千二百三十元。從而；被上訴人得請求上訴
    人丙○○、甲○○、己○○連帶給付一百五十八萬一千二百
    三十元；得請求上訴人丁○○部分，經過失相抵二分之一後
    ，為七十九萬零六百十五元，及均自起訴狀繕本送達翌日即
    上訴人丁○○自九十一年五月十八日起、上訴人丙○○、甲
    ○○、己○○三人均自九十一年五月三十日起，均至清償日
    止，均按年息百分之五計算之利息，於此範圍內，洵屬正當
    ，應予准許，至逾此部分之請求，為無理由，應予駁回。又
    前開給付或負擔，任一已為全部或一部之給付者，其餘上訴
    人就其履行之範圍內同免給付之義務。
十二、綜上所述，被上訴人本於侵權行為損害賠償法律關係，請求
    上訴人丙○○、甲○○、己○○連帶給付一百五十八萬一千
    二百三十元，及自起訴狀繕本送達翌日即九十一年五月三十
    日起至清償日止，均按年息百分之五計算之利息；及請求上
    訴人郭遠祝、丁○○連帶給付七十九萬零六百十五元，及自
    起訴狀繕本送達翌日即上訴人丁○○自九十一年五月十八日
    起、上訴人丙○○自九十一年五月三十日起，均至清償日止
    ，均按年息百分之五計算之利息，被上訴人之請求在上開範
    圍內為有理由，應予以准許，至逾此範圍之請求，為無理由
    ，應予駁回。原審以被上訴人之請求於上開範圍內之金額予
    以准許、及為假執行宣告，核與法相符，上訴人上訴意旨求
    予廢棄改判，為無理由，此部分上訴應予駁回；惟就被上訴
    人超過上開金額及利息部分，為上訴人敗訴之判決，容有未
    洽，上訴意旨指摘原判決不當，求予廢棄改判，就該部分為
    有理由，自應由本院廢棄改判，如主文第二項所示。又上開
    命給付部分，任一上訴人為給付者，其餘上訴人就其給付之
    範圍同免給付之義務。
十三、本案事實已臻明確，兩造其餘攻擊防禦方法，不足以影響本
    判決結果，爰不一一論述，併此敘明。
據上論結：本件上訴為一部有理由，一部無理由，依民事訴訟法
第四百五十條、第四百四十九條第一項、第七十九條、第八十五
條第二項、第四百六十三條、第三百八十五條第一項前段判決如
主文。
中    華    民    國    95    年    4     月    4     日
                    民事第四庭審判長法  官  黃斐君
                                    法  官  陳蘇宗
                                    法  官  張浴美
以上正本係照原本作成。
上訴人得上訴。
如對本判決上訴，須於收受判決送達後20日內向本院提出上訴書
狀，其未表明上訴理由者，應於提出上訴後20日內向本院提出上
訴理由書（須按他造人數附具繕本）。
上訴時應提出委任律師為訴訟代理人之委任狀。具有民事訴訟法
第466條之1第1項但書或第2項之情形為訴訟代理人者，另應附具
律師及格證書及釋明委任人與受任人有該條項所定關係之釋明文
書影本。
                                    書記官  郭振祥
中    華    民    國    95    年    4     月    6     日
                                                      Ｂ


司法院資訊處製作；財團法人民間司法改革基金會備份。
